最　高　行　政　法　院　判　決　　　　　　　　　九十三年度判字第一六六三號
　　上　訴　人　甲○○○○○○.
　　被 上訴 人　中央健康保險局
　　代　表　人　劉見祥
右當事人間因返還公法上不當得利事件，上訴人對於中華民國九十二年八月十二日高
雄高等行政法院九十年度訴字第二一○三號判決，提起上訴，本院判決如左：
　　主  文
上訴駁回。
上訴審訴訟費用由上訴人負擔。
　　理  由
一、上訴人自民國八十七年六月十六日起與被上訴人訂有「全民健康保險特約醫事服
    務機構合約」，約定有效期間至九十一年四月十九日止，惟上訴人至九十年七月
    十一日起即歇業，並與被上訴人終止前述合約，而上訴人八十九年四月、六月、
    七月、八月及十月所申報之門診醫療費用經被上訴人審核完竣，認為應向上訴人
    追回溢付費用新臺幣（下同）五七一、四二三元，及上訴人所虛報費用三、四五
    ○元，共計得向上訴人追償五七四、八七三元，經被上訴人向上訴人催繳均未返
    還，被上訴人乃依行政訴訟法第八條第一項規定，提起本件訴訟。
二、被上訴人於原審起訴主張略以：上訴人先後與被上訴人簽訂「全民健康保險特約
    醫事服務機構合約」分別為全民診所及嘉德診所，負責醫師均為上訴人，代號均
    相同，則其權利義務主體均為上訴人。嘉德診所是在八十七年間與被上訴人簽約
    ，至八十九年六月二十三日結算時，其申請醫療費用金額與被上訴人核發金額相
    等，所以被上訴人溢付款是從八十九年六月二十三日以後所產生，亦即該溢付款
    是給付給嘉德診所。依據全民健康保險特約醫事服務機構合約第二十條第二項：
    甲方未能如期於六十日內核付時，應全額暫付。俟審核完竣如有溢付，甲方得於
    乙方申報之醫療費用內逕予追扣。依據全民健康保險醫事服務機構醫療服務審查
    辦法修正條文第七條第四項：保險醫事服務機構當月份申報之醫療服務點數，經
    保險人審查後，其核定金額低於暫付金額時，保險人應於下次應撥付醫療服務費
    中抵扣，如醫療服務費用不足抵扣者，保險人應於下次應撥付醫療服務費中抵扣
    ，如醫療服務費用不足抵扣者，保險人應予追償。又醫師用藥處分不當時，醫師
    必須自行負擔處分不當之費用，係依據「全民健康保險特約醫院及診所交付處方
    暨特約藥局調劑作業注意事項」第七條之規定，並且該第十六條規定即是回推之
    依據。依九十年五月二十八日健保南門字第○九○三○○○○六六號函，上訴人
    八十九年四月、六月、七月、八月及十月所申報之門診醫療費用業已審核完竣，
    經結算被上訴人應追償五七一、四二三元，另依九十年十二月六日健保醫字第○
    九○○○一六一一八號函，應再追償虛報費用三、四五○元，共計得向上訴人請
    求返還五七四、八七三元等語。
三、上訴人則略以：被上訴人起訴請求之依據如被上訴人認係兩造間契約之法律關係
    ，則被上訴人係依何一契約條款得如此計算？被上訴人引為計算之依據之「全民
    健康保險特約醫院及診所交付處方暨特約藥局調劑作業注意事項」等相關規定，
    兩造所訂立之合約並未約定該注意事項為契約內容之一部分，被上訴人逕為援引
    ，顯有疑義。被上訴人應舉證以明其請求權之基礎。上訴人向被上訴人所申請之
    項目，均係「診察費」，並無「藥服費」，此係因醫藥分業，故上訴人並無向被
    上訴人申請給付藥服費之部分。然依「中央健康保險局特約醫事服務機構門診處
    方及治療明細」上被上訴人之核減，係針對用藥部分，而非診察費。由上開「中
    央健康保險局特約醫事服務機構門診處方及治療明細」上之記載可知，被上訴人
    對上訴人用藥所為之核減，竟對相同之疾病而為不同之用藥核減，其用藥之核減
    標準實無法適從？因此，若以此為基準遽而將被上訴人申請之金額核減至零，即
    非屬公平、正當等語，資為抗辯。
四、原審斟酌全辯論意旨及調查證據之結果，略以：（一）依被上訴人與上訴人於八
    十七年六月十六日所訂之「全民健康保險特約醫事服務機構合約」第一條第一項
    之規定，足見行政院衛生署依全民健康保險法第五十二條規定訂定之「全民健康
    保險醫事服務機構醫療服務審查辦法」及被上訴人為執行其業務所訂定之「全民
    健康保險特約醫院及診所交付處方暨特約藥局調劑作業注意事項」等相關之規定
    ，本為兩造訂立之合約所得適用。次查，上訴人於與原告上述合約期限內所申請
    之醫療費用，被上訴人無法於前述期限內核付時，被上訴人均依合約第二十條之
    規定先行全額暫付，俟依合約第十二條、第二十五條、全民健康保險法第五十三
    條、修正前「全民健康保險醫事服務機構醫療服務審查辦法」第六條及「全民健
    康保險特約醫院及診所交付處方暨特約藥局調劑作業注意事項」第七條、第十六
    條等所有之相關規定，審查完成後，如有溢付情事，再由被上訴人將結算後溢付
    金額依合約第二十五條之規定於下次應撥付費用中逕予追扣，然上訴人已於九十
    年七月十一日歇業，並與被上訴人終止合約，而上訴人向被上訴人所申報之八十
    九年四月、六月、七月、八月及十月之門診醫療費用，業經被上訴人審核完竣，
    認為上訴人溢領醫療費用五七一、四二三元，因被上訴人無從自上訴人嗣後之醫
    療費用追扣，故被上訴人所屬南區分局乃函請上訴人於九十年六月十二日前，匯
    款返還上開溢領之醫療費用，上訴人均未支付予被上訴人，乃向本院起訴請求上
    訴人返還上開溢領之醫療費用金額；嗣被上訴人查得上訴人所承辦全民健康保險
    醫療業務，有簽註保險對象保險憑證換給健保不給付藥品、虛報給藥日數、未實
    際釋出處方箋卻虛報門診交付調劑診察費及門診醫療費用之情事，而有虛報醫療
    費用三、四五○元，依全民健康保險法第七十二條之規定，亦得在上訴人應領費
    用內扣除，經被上訴人所屬南區分局合計後，認應向上訴人追回五七四、八七三
    元，遂另函請上訴人於九十一年二月十八日前，匯款返還所溢領之醫療費用五七
    四、八七三元，然上訴人亦均未支付予被上訴人，被上訴人乃於九十一年六月六
    日擴張訴之聲明，請求上訴人返還上開重行合計後之溢領醫療費用金額等情，此
    有上開被上訴人九十年十二月六日健保醫字第○九○○○一六一一八號函、被上
    訴人所屬南區分局九十年五月二十八日健保南門字第○九○三○○○○六六號函
    、九十一年一月十六日健保南醫字第○九一二○○○一四一號函、九十一年一月
    二十八日健保南門字第○九一三○○○○○六號函、嘉德診所違規費用核算表及
    溢付款產生過程明細表影本附卷足憑，洵堪認定。從而，被上訴人依兩造合約之
    約定及上揭「全民健康保險醫事服務機構醫療服務審查辦法」及「全民健康保險
    特約醫院及診所交付處方暨特約藥局調劑作業注意事項」等相關之規定，核算上
    訴人溢領之醫療費用為五七四、八七三元，並無不合。是上訴人辯稱：被上訴人
    引為計算之依據之「全民健康保險特約醫院及診所交付處方暨特約藥局調劑作業
    注意事項」等相關規定，兩造所訂立之合約並未約定該注意事項為契約內容之一
    部分，被上訴人逕為援引，顯有疑義云云，不足為採。（二）依被上訴人與上訴
    人所訂之「全民健康保險特約醫事服務機構合約」第十二條規定及全民健康保險
    法第五十三條、「全民健康保險特約醫院及診所交付處方暨特約藥局調劑作業注
    意事項」第七條、修正前「全民健康保險醫事服務機構醫療服務審查辦法」第六
    條之規定，被上訴人對上訴人申報醫療服務案件，經專業審查本得刪減不當之服
    務內容，若被上訴人核定不予給付之藥品應歸責於醫師不當處方者，其費用即應
    由上訴人自行負責，此觀諸上揭合約及相關規定甚明。另按，上訴人對於被上訴
    人所為核減醫藥費用之當否，如有異議，應依上開合約規定之期限內依複審、審
    議之程序尋求救濟，而非逾期後於本件被上訴人請求溢付金額時所得主張。從而
    上訴人辯稱：被上訴人針對用藥部分核減，而非診察費，另被上訴人竟對相同之
    疾病而為不同之用藥核減，其用藥之核減標準實無法適從云云，仍無足採。綜上
    所述，被上訴人本於公法上契約之法律關係，提起一般給付之訴，請求上訴人返
    還溢付之醫療費用五七四、八七三元，及自起訴擴張聲明狀繕本送達上訴人翌日
    即九十一年六月十一日起至清償日止，按週年利率百分之五計算之法定遲延利息
    ，自屬有據，應予准許。
五、本院經核原判決於法並無違誤。上訴意旨仍執前詞並主張略謂被上訴人所提出之
    相關證物即雙方新簽訂之「全民健康保險特約醫事服務機構合約」係自八十四年
    三月二十五日起，而卷附之「嘉德診所溢付款產生過程表，亦均自「八十四年三
    月開始計算」。故關於本件溢付款爭議產生之相關事實，應係自八十四年三月雙
    方簽訂合約後產生之爭議，而非僅於八十七年六月十六日之後始產生溢付款之爭
    議。至於日後上訴人對申請醫療費用之金額與被上訴人核發之金額是否相符，則
    係另一問題。又依卷附資料所示，上訴人所支領之款項僅有「八十九年四月份」
    之一四、六一一元，該筆款項係於八十九年七月十四日匯入上訴人於合作金庫之
    帳戶；至於被上訴人所稱其他之六月、七月、八月及十月之門診醫療費用，上訴
    人根本未曾受領，此亦有卷附被上訴人醫療費用付款通知書八紙足稽。因此，該
    爭議之溢付款暫不論其金額為何，惟其溢付款之總額應非僅由「八十九年四月、
    六月、七月、八月及十月」此五個月之申請金額所產生至明。承上，關於原審所
    為之事實認定，與卷證資料似有未符，其判決有採證不適用法規之違法。又「全
    民健康保險特約醫院及診所交付處方暨特約藥局調劑作業注意事項」係在八十六
    年二月二十日訂定，且於八十六年三月一日始生效，是於上開注意事項生效前，
    被上訴人所為之抽樣及回推，其適法性即有疑義，原判決竟採用被上訴人的主張
    ，而依「全民健康保險特約醫院及診所交付處方暨特約藥局調劑作業注意事項」
    等相關之規定，核算被告溢領之醫療費用為五七四、八七三元，判決有不備理由
    之違法。爰請廢棄原判決並駁回被上訴人之訴等語。然查「人民與中央或地方機
    關間，因公法上原因發生財產上之給付或請求作成行政處分以外之其他非財產上
    之給付，得提起給付訴訟。因公法上契約發生之給付，亦同。」行政訴訟法第八
    條第一項定有明文。又按「醫師所開立處方係由其他保險醫事服務機構提供藥品
    、檢驗或檢查服務，經保險人依前條審查辦法審查核定不予給付，且應歸責於醫
    師不當處方者，其費用應由該醫師所屬之醫療機構自行負責。」、「保險醫事服
    務機構如下：一、特約醫院及診所。」、「以不正當行為或以虛偽之證明、報告
    、陳述而領取保險給付或申報醫療費用者，按其領取之保險給付或醫療費用處以
    二倍罰鍰；其涉及刑責者，移送司法機關辦理。保險醫事服務機構因此領取之醫
    療費用，得在其申報應領費用內扣除。」分別為全民健康保險法第五十三條、第
    五十五條第一項第一款及第七十二條所明定。又「中央健康保險局依其組織法規
    係國家機關，為執行其法定之職權，就辦理全民健康保險醫療服務有關事項，與
    各醫事服務機構締結全民健康保險特約醫事服務機構合約，約定由特約醫事服務
    機構提供被保險人醫療保健服務，以達促進國民健康、增進公共利益之行政目的
    ，故此項合約具有行政契約之性質。締約雙方如對契約內容發生爭議，屬於公法
    上爭訟事件。」亦經司法院釋字第五三三號解釋在案。而本件被上訴人依兩造合
    約之約定及「全民健康保險醫事服務機構醫療服務審查辦法」及「全民健康保險
    特約醫院及診所交付處方暨特約藥局調劑作業注意事項」等相關之規定，訴請上
    訴人返還溢付之醫療費用五七四、八七三元，及自起訴擴張聲明狀繕本送達上訴
    人翌日即九十一年六月十一日起至清償日止，按週年利率百分之五計算之法定遲
    延利息，自屬有據，原判決予以准許，揆諸前開規定，並無不合。況查原判決已
    就本件爭點即上訴人主張兩造所訂立之合約並未約定「全民健康保險特約醫院及
    診所交付處方暨特約藥局調劑作業注意事項」為契約內容之一部分，被上訴人逕
    為援引，顯有疑義；被上訴人針對用藥部分核減，而非診察費，另被上訴人竟對
    相同之疾病而為不同之用藥核減，其用藥之核減標準實無法適從各節，為不可採
    等情，明確詳述其得心證之理由，有如前述。並與前開行政訴訟法、全民健康保
    險法等法令規定及解釋意旨要無不合，尚無判決不適用法規或適用不當之違法；
    亦難謂有判決不備理由之違法，縱原審雖有未於判決中加以論斷者，惟尚不影響
    於判決之結果，與所謂判決不備理由之違法情形不相當。至於上訴人其餘訴稱各
    節，乃上訴人以其對法律上見解之歧異，就原審取捨證據、認定事實之職權行使
    ，指摘其為不當，均無可採。綜上所述，上訴意旨指摘原判決違誤，求予廢棄，
    難認有理由，應予駁回。
據上論結，本件上訴為無理由，爰依行政訴訟法第二百五十五條第一項、第九十八條
第三項前段，判決如主文。
中　　華　　民　　國　　九十三　　　年　　　十二　　　月　　二十三　　　日
                    最 高 行 政 法 院  第 四 庭
                                審 判 長 法  官　　　徐　樹　海
                                         法  官　　　高　啟　燦
                                         法  官　　　吳　錦　龍
                                         法  官　　　黃　合　文
                                         法  官　　　林  茂  權
右  正  本  證  明  與  原  本  無  異
　　　　　　　　　　　　　　　　　　　　 法院書記官　王  褔  瀛
中　　華　　民　　國　　九十三　　　年　　　十二　　　月　　二十三　　　日
